臺灣台中地方法院民事判決　九十一年度訴字第九四五號
　　原　　　告　台灣中小企業銀行股份有限公司
　　法定代理人　甲○○
　　訴訟代理人　丙○○
　　　　　　　　乙○○
　　被　　　告　丁○○
右當事人間請求清償借款事件，本院判決如左：
      主      文
被告應給付原告新臺幣捌拾肆萬參仟伍佰貳拾柒元暨美金壹拾壹萬玖仟陸佰零貳元陸
角參分。及如附表ＡＢ所示之利息、違約金。其中美金部分得按清償日原告當日牌告
利率美金即期賣出匯率折算新臺幣。
訴訟費用由被告負擔。
本判決於原告以新臺幣壹拾陸萬捌仟元供擔保後，得假執行。但被告如於假執行程序
實施前，以新臺幣伍拾萬元為原告預供擔，得免為假執行。
      事      實
甲、上訴人方面：
一、聲明：除供擔保金額外，求為判決如主文所示。
二、陳述：
  （一）緣主債務人即訴外人台灣水果罐頭工廠股份有限公司（以下簡稱台灣水果罐
        頭公司）於民國八十九年四月六日邀同被告丁○○及訴外人張錦田、張林祝
        媛與原告簽訂進口物資融資契約，額度為美金二十五萬元。台灣水果罐頭公
        司於八十九年四月二十四日依上開融資契約向原告聲請開發信用狀二張，目
        前墊款餘額為美金十一萬九千六百零二元六角三分。有關借款期間、利率、
        還本付息、遲延利息、違約金等之計收方式，於進口物資融資契約均有條款
        約定。
  （二）又台灣水果罐頭公司於八十九年四月六日邀同被告丁○○及訴外人張錦田、
        張林祝媛為連帶保證人與原告簽訂借據，借款新台幣一百五十萬元。詎債務
        人台灣水果罐頭公司借款後，並未依約還款，其每月本息自九十年九月六日
        起未繳，且遭宣告為拒絕往來戶，依授信約定書第五條之約定，已喪失期限
        利益，全部債務視為到期，被告應償還原告如訴之聲明之全部債務。
  （三）對被告抗辯之陳述：八十八年二月二十三日被告曾簽訂授信約定書，同意就
        其對原告所負之保證等債務為授信。原告為債務人台灣水果罐頭公司之股東
        ，借據、融資契約與授信約定書上之印鑑均屬相同，且原告於辦理放款時，
        亦曾知會保證人，故被告應明知其係台灣水果罐頭公司融資及借款之連帶保
        證人。
三、證據：提出借據、進口物資融資契約、授信約定書、遠期信用款分戶餘額紀錄卡
    影本各一份，進口單據到達通知／回單／聲明書影本二份、台灣水果罐頭公司變
    更登記表三份為證。聲請傳訊證人賴日森。
乙、被告方面：
一、聲明：原告之訴及假執行之聲請均駁回。訴訟費用由原告負擔。如受不利判決，
          願供擔保請准宣告免為假執行。
二、陳述：
　（一）原告所提之借據、進口物資融資契約上之連帶保證人「丁○○」簽名、蓋章
        均非被告本人所為，原告亦未曾向被告對保查證，此一借據、契約，對本人
        並不發生效力。原告放款作業有疏失，應不得對被告主張任何權利。
  （二）按向銀行辦理貸款，應經對保程序，已為原告所自認，亦為銀行一般應遵守
        之貸款要件。本件原告負責對保人賴日森將融資契約書及借據交給貸款人自
        行填寫、蓋印，而未親自對保，顯有重大過失。至原告主張授信約定書約定
        以印鑑為憑，依最高法院之見解，金融機關如以定型化約定其不負善良管理
        人之注意義務，免除其抽象輕過失責任，應認此特約違背公共秩序，而解為
        無效。且按貸款或進口融資之數額，應經連帶保證人簽認，始符合公平原則
        。否則，光憑一紙授信契約書，即應負無限額度保證責任，形同賣身契，其
        約定殊有違公平原則。如依原告主張依授信約定書，只憑印鑑，即應負全部
        責任，此一部分為附合性契約，強行要被告拋棄權利，且有重大不利益，依
        民法第二百四十七條之一規定，應屬無效。
丙、本院依職權傳訊證人張錦田。
    理    由
一、原告起訴主張被告丁○○於八十八年二月二十三日簽訂授信約定書予原告，擔保
    對原告所負之保證等債務。嗣訴外人台灣水果罐頭公司於八十九年四月六日邀同
    被告丁○○及訴外人張錦田、張林祝媛為連帶保證人，與原告簽訂進口物資融資
    契約，額度為美金二十五萬元，台灣水果罐頭公司嗣於八十九年四月二十四日起
    向原告聲請開發信用狀二張，目前墊款餘額為美金十一萬九千六百零二元六角三
    分。又台灣水果罐頭公司復於八十九年四月六日邀同被告及張錦田、張林祝媛為
    連帶保證人，向原告借款新臺幣一百五十萬元。詎台灣水果罐頭公司借得款項後
    ，並未依約還款，其每月應繳本息自九十年九月六日起未繳，且遭宣告為拒絕往
    來戶，依授信約定書第五條之約定，已喪失期限利益，全部債務視為到期，爰依
    連帶保證契約之約定，請求被告清償如主文第一項所示之款項、利息及違約金。
    被告則以：本件原告主張被告擔任連帶保證人之進口物資融資契約及借據，其上
    被告之簽名、蓋章均非被告所為，故對被告並不發生效力，且原告放款作業有重
    大過失，自不得對被告主張任何權利，請求駁回原告之訴等語置辯。
二、本件原告主張被告於八十八年二月二十三日出具授信約定書予原告，擔保其對被
    告所負之保證等債務，而債務人即訴外人台灣水果罐頭公司於八十九年四月六日
    與原告簽訂進口物資融資契約，其中第八條第二項及第九條約定：「各筆融資到
    期或視為全部到期，立約人未能立即償還本息時，願按還款當日貴行牌告外幣貸
    款利率計付遲延利息，並按融資金額自應償還日起，逾期六個月以內部份照上述
    利率百分之十，逾期超過六個月部份照上述利率百分之二十加付違約金。」「依
    本契約由貴行融資之外幣款項、利息、遲延利息、違約金及有關費用等，立約人
    按還款日貴行外匯牌告利率折算新台幣或以外匯清償。」；台灣水果罐頭公司另
    於八十九年四月六日與原告簽訂借據，借款新台幣一百五十萬元，並約定本息自
    借款日起，分三十六期按月攤還，利息按年利率百分之九‧四計付，嗣原告基本
    放款利率調整時，自調整日起改按原告新通知基本放款利率加年率百分之０‧八
    八計付（目前為年息百分之九‧二七三）。借款到期或視為全部到期未立即償還
    時，按約定利率計付遲延利息，且逾期償還本金、利息或本息時，按借款總額，
    自應償付日起，逾期在六個月以內部分照約定利率百分之十，逾期超過六個月部
    分照約定利率百分之二十加付違約金。嗣台灣水果罐頭公司依上開融資契約於八
    十九年四月二十四日起向聲請人申請開發信用狀二張，原告分別於九十年三月十
    九日、四月三十日墊款美金八萬四千三百六十一元一角一分、五萬五千八百四十
    一元五角二分，目前墊款餘額為美金十一萬九千六百零二元六角三分（其中美金
    八萬四千三百六十一元一角一分部分，原到單日（即墊款日，為利息起算日）為
    九十年三月十九日、利率為年息百分之八‧四，應償還日為九十年九月十五日，
    債務人台灣水果罐頭公司嗣於九十年六月二十九日清償美金二萬零六百元，餘六
    萬三千七百六十一元一角一分，另美金五萬五千八百四十一元五角二分部分，到
    單日為九十年四月三十日、利率為年息百分之七‧五五、應償還日為九十年十月
    二十七日）。又借款部分，原告已依約撥款，惟台灣水果罐頭公司自九十年九月
    六日起未依約繳納本息，且遭宣告為拒絕往來戶，依授信約定書之約定，全部債
    務視為到期之事實，業據其提出借據、進口物資融資契約、授信約定書、遠期信
    用狀分戶餘額紀錄卡影本各一份、進口單據到達通知／回單／聲明書影本二份為
    證，且為被告所不爭執，堪認屬實。惟原告主張被告乃台灣水果罐頭公司上開進
    口物資融資及借貸之連帶保證人乙節，則為被告否認，辯稱：上開融資契約及借
    據上之簽名、蓋章均非其所為，對其本人不生效力云云，則本件所應審究者，厥
    為：被告是否為上開融資契約及借款之連帶保證人？
三、按依法律之規定，有使用文字之必要者者，得不由本人自寫，但必須親自簽名。
    如有用印章代簽名者，其蓋章與簽名生同等之效力。又私文書經本人或其代理人
    簽名、蓋章或按指印或有法院或公證人之認證者，推定為真正，民法第三條第一
    、二項、民事訴訟法第三百五十八條分別定有明文。本件原告主張被告於八十八
    年二月二十三日出具授信約定書予原告，擔保其對原告所負保證等債務，且該授
    信書係被告親自簽名、蓋章之事實，業據證人賴日森到庭証述屬實，且為被告所
    不爭執，而查，原告所提被告任連帶保證人之進口物資融資契約、借據，其上確
    蓋有被告丁○○之印文，而該印文與前揭被告親自簽名蓋章之授信契約書上蓋用
    之印文相同，亦為被告所不爭執，依該授信約定書第二條約定：「立約人因名稱
    、組織、章程內容、印鑑、代表、代表人權限範圍或其他足以影響貴行權益變更
    情事發生時，應即以書面將變更情事通知貴行，並辦妥變更或註銷留存印鑑之手
    續，於未為前項通知及變更或註銷留存印鑑手續前與貴行所為之交易，立約人均
    願負其責任，如因而造成貴行損害，並負賠償責任」，於此情形下，上開進口物
    資融資契約、借據上所蓋之被告「丁○○」印文，既與授信約定書上之印文相同
    ，則毋論該印文係由何人所為，均應推定該進口物資融資契約、借據為真正。
四、次按由自己之行為表示以代理權授與他人，或知他人表示為其代理人而不為反對
    之表示者，對於第三人應負授權人之責任，民法第一百六十九條定有明文。實務
    上認為：「某甲在某某配銷所之職位僅次於上訴人，上訴人之印章與支票簿常交
    與某甲保管，簽發支票時係由某甲填寫，既為上訴人所自認，縱令所稱本件支票
    係由某甲私自簽蓋屬實，然其印章及支票既係併交與該某甲保管使用，自足使第
    三人信其曾以代理權授與該某甲，按諸民法第一百六十九條之規定，自應負授權
    人之責任」（最高法院四十四年度台上字第一四二八號判例參照）；「上訴人之
    印章曾由某甲迭次向其借用，均經同意借與使用，自足使第三人信其曾以代理權
    授與某甲。縱令本件借據上之印章當時上訴人非親自加蓋，按諸民法第一百六十
    九條之規定，亦應負授權人之責任」（最高法院五十二年度台上字第三六二六號
    判決參照）；被告抗辯上開融資契約及借據上之簽名、蓋章非其所為，而原告亦
    未能證明該契約及借據上之簽名、蓋章確為被告所自為，惟本件簽約情形，據證
    人即辦理本件貸款事宜之銀行員賴日森證稱：「我借據是交付借款人，拿回來就
    已簽名蓋章，我有核對蓋章無誤。融資契約也是同樣處理情形‧‧‧」等語（見
    本院九十一年四月三十日審判筆錄），則於此應審究者，乃為，被告是否須負授
    權人責任？原告自承係訴外人水果罐頭公司之股東，授信約定書上之印章係其親
    自所蓋，該印章是公司所刻，均置於公司處等語。而被告自八十七年起出任台灣
    水果罐頭公司之董事，嗣於八十九年二月十一日起改任監察人，並有原告提出之
    台灣水果罐頭公司變更登記表在卷可稽。再參以證人即台灣水果罐頭公司董事長
    張錦田於本院審理時到庭証稱：「被告是我表弟，本件當時是請我表弟當保證人
    ，當時他有同意。八十九年時有向原告借款，借據與融資契約之章是何人所蓋，
    我不清楚，上面的印章在我當董事之前都已集中在公司保管。當時被告是掛名的
    董監，所以印章全部集中在公司保管。我不清楚公司有否通知保證人，但本件是
    舊案前曾有借過款項，均是以同樣情形處理」等語，依此觀之，被告時任台灣水
    果罐頭公司之監察人，並曾應充該公司負責人陳錦田擔任公司借款之保證人，並
    親自簽訂授信約定書予原告，授信範圍包括對原告所負之保證等債務，並於約定
    書第二條明定：「立約人因名稱、組織、章程內容、印鑑、代表、代表人權限範
    圍或其他足以影響貴行權益變更情事發生時，應即以書面將變更情事通知貴行，
    並辦妥變更或註銷留存印鑑之手續，於未為前項通知及變更或註銷留存印鑑手續
    前與貴行所為之交易，立約人均願負其責任，如因而造成貴行損害，並負賠償責
    任」，其當明知該授信約定書上所蓋用之印鑑，可做為嗣兩造交易之憑證，其卻
    長期將該印鑑交付予台灣水果罐頭公司保管使用，且從未通知原告變更或註銷留
    存印鑑手續，嗣台灣水果罐頭公司向原告融資及借款時，所提出交付之融資契約
    及借據連帶保證人欄並蓋用被告之上開授信印鑑，依客觀情形觀之，已足使原告
    信被告有授權台灣水果罐頭公司辦理融資及借款保證事宜，依首開說明，上開融
    資契約及借據，縱非被告所親簽蓋印，被告仍應負授權人責任。再按保證契約為
    諾成契約，因雙方意思表示一致即為成立，對保手續並非保證契約之成立或生效
    要件，而本件被告應負授權人責任有如上述，則縱被告抗辯原告未確實辦理對保
    手續屬實，要無礙於兩造保證契約之成立，被告執此抗辯上開融資契約及借據之
    連帶保證無效，並無理由。
五、再按，被告援引最高法院七十三年度第十次民事庭決議內容及民法第二百四十七
    條之規定，抗辯原告授信約定書第二條之約定，違背公序良俗，應屬無效。惟觀
    系爭授信約定書第二條，主要乃課以立約人於足以影響銀行權益變更情事發生時
    ，有通知銀行，並變理變更或註銷印鑑之義務，並非約定於任何情形下（如印章
    被盜用、被竊），銀行均不須負責。而我金融實務之交易慣例，向以印鑑為認定
    標準，此為眾所皆知之事，是上開約定，尚難認對他方當事人有重大不利益。且
    系爭約定書固係原告事先印就，但其頁數僅一頁，字數非多，被告於書立約定書
    時，不難於短時間內詳閱其內容，若就內容中之一部分有不同意者，非不得當場
    立即請求予以增刪或變更，是亦難單憑該保證書係事先印就之事實，即認其內容
    片面不利於保證人。又按最高法院第十次民事庭會議，其提案內容乃為：「當事
    人約定甲方以印鑑留存於乙方之印章，縱令係被他人盜用或偽造使用，如乙方認
    為與印鑑相符，甲方願負一切責任。此項約定是否違背公共秩序或善良風俗，而
    為無效？」，與系爭授信約定書之約定明顯不同，且本件被告並未能證明其印文
    有為他人盜蓋之事實，僅以非其親自蓋章簽名，應不負連帶保證責任為抗辯，惟
    上開抗辯並無足採，有如上述，是被告援引上開決議內容主張授信約定書之約定
    無效，亦非有理。
六、兩造所提其餘攻擊防禦方法於本院之認定無影響，爰不一一論列。
七、從而，原告本於連帶保證之法律關係，訴請被告給付如主文第一項所示之借款金
    額、利息、違約金，並請求美金部分得按清償日原告當日牌告利率美金即期賣出
    匯率折算新臺幣，自屬正當，應予准許。
據上論結：本件原告之訴為有理由，依民事訴訟法第七十八條、第三百九十條第二項
、第三百九十二條，判決如主文。
中　　　華　　　民　　　國　　九十一　　年　　　五　　　月　　十四　  　日
　　　　　　　　　　　　　　　臺灣臺中地方法院民事第一庭
                                       法    官    吳  幸  芬
右正本證明與原本無異。
如對本判決上訴，須於判決送達後二十日內向本院提出上訴狀。
中　　　華　　　民　　　國　　九十一　　年　　　五　　　月　　十四　    日
    　　　　　　　                      書記官
